【裁判字號】    97,建上易,50
【裁判日期】    980218
【裁判案由】    給付工程款
【裁判全文】
臺灣高等法院民事判決                97年度建上易字第50號
上  訴  人  葉銀娥即鍵坤企業社
訴訟代理人  林思銘律師
被  上訴人  明湖新貴股份有限公司
法定代理人  甲○○
上列當事人間請求給付工程款事件，上訴人對於中華民國97年10
月17日臺灣臺北地方法院96年度建字第175 號第一審判決提起上
訴，本院於98年2月11日言詞辯論終結，判決如下：
    主      文
上訴駁回。
第二審訴訟費用由上訴人負擔。
    事實及理由
壹、程序部分：
    本件被上訴人經本院合法通知，未於言詞辯論期日到場，經
    核無民事訴訟法第386 條各款所列情形，爰依上訴人之聲請
    ，而為一造辯論判決，合先敘明。
貳、實體部分：
一、上訴人起訴主張：兩造於民國（下同）95年6月1日訂立工程
    合約承攬書（下稱系爭合約），由上訴人承攬施作被上訴人
    7 樓集合式住宅興建工程中之整地工程（下稱系爭工程），
    工程地點位於新竹市○○路1200巷內，南湖段8之3、7 地號
    ，及新竹縣寶山鄉○○段1427地號土地。系爭合約所附標單
    內載挖方與運棄5,200立方公尺，另外追加409立方公尺，再
    扣除未施作部分750立方公尺，為4,859立方公尺。然上訴人
    委請訴外人新橋測量工程有限公司（下稱新橋公司）就實際
    施作超出合約部分測量結果，共有9,000.2 立方公尺，是上
    訴人已施作超過4,141.2 立方公尺，兩造約定每立方公尺之
    承攬費用為新台幣（下同）130 元，被上訴人就前開上訴人
    實際施作部分應支付538,356元（計算式：130×〔9000.2－
    （5200＋409－750）〕＝538356）。爰依承攬之法律關係，
    求為判決：(一)被上訴人應給付上訴人538,356 元及自支付命
    令送達之翌日，即96年5 月25日起至清償日止，按年息5%計
    算之利息；(二)上訴人願供擔保請准宣告假執行。
二、被上訴人則以：
  (一)本件工程於發包時，被上訴人已提供二張工程圖面、標單及
    表土挖方運棄計算表供上訴人及其他欲投標之廠商，並註明
    由欲投標廠商到現場了解工程狀況及施工數量，上訴人得標
    後，由兩造議價後簽立系爭合約，並將議價標單作為系爭合
    約之數量及計價之方式。而依據標單說明第二點，本工程為
    總價承包，但若其中某工程單項圖面變更時，則該項目另行
    呈報核定。上訴人於施工過程中，均未對工程圖面及數量有
    爭議，上訴人於請款時對於工程估驗單上之第四項挖方及運
    棄部分共5,200立方米、每立方米單價130 元，共計676,000
    元，另有追加第七項之挖方及運棄部分409立方米、單價130
    元，共計53,170元，並扣除上訴人未施作部分，750 立方米
    、單價130 元，共97,500元。兩造於工程估驗時對施作數量
    作協議並確認後，被上訴人乃依兩造確認之數量，由上訴人
    交付發票後請款並由被上訴人以支票付款完畢。
  (二)本件被上訴人除就被證二號之工程估驗單所示第4、7項外，
    並未就標單第二項之挖方與運棄有任何變更工程圖面及增加
    新數量之指示。上訴人主張依系爭合約第13條有變更數量，
    並無理由。且因工程為總價承包（即按圖面總價承包），縱
    有超出合約施作數量，上訴人亦應自行吸收。且雙方於估驗
    時已確認過數量及付款金額，上訴人事後再片面提出追加數
    量，顯然有違雙方合約及雙方於估驗時之協議。被上訴人否
    認上訴人所稱兩造對超過原約定部分工程，有口頭約定等語
    ，資為抗辯。
三、原審為上訴人敗訴之判決，上訴人提起上訴，上訴聲明為：
    (一)原判決廢棄。(二)被上訴人應給付上訴人538,356 元及自支
    付命令送達翌日即96年5 月25日起至清償日止，按年息5%計
    算之利息。被上訴人答辯聲明：上訴駁回。
四、本件不爭執事項：
  (一)兩造於95年6月1日訂立工程合約承攬書，挖方及棄運部分，
    約定每立方公尺承攬費用130元。
  (二)依兩造所提出工程估驗單記載，上訴人結案請款時有「扣未
    施作挖方與運棄部分」750米之款項97,500元。
  (三)上訴人委由楊益松律師所發大興國際法律事務所96年4月4日
    律師函，被上訴人確曾收受送達。
五、本件爭點：
  (一)挖方及棄運部分，係實作實算或總價承攬？是否因總價承攬
    而上訴人不得再請求給付工程款？
  (二)若屬實作實算，上訴人施作部分是否超過契約約定體積？若
    有超過，超過多少？得請求多少實作實算工程款？
六、經查：
  (一)兩造所提出之工程估驗單上記載，上訴人結案請款時有扣未
    施作挖方與運棄部分750 米，金額97,500元（原審卷第32頁
    、96年度促字第19308號卷第2頁），為兩造所不爭執。可認
    被上訴人於結算工程款時，扣除未施作之挖方與運棄部分是
    實。
  (二)證人楊熾貴證稱略以：伊為貨車司機，達到約定的土方數量
    ，伊就沒有再繼續載運，後來是范經理說追加載運的土方等
    載完，要再追加載運的錢給上訴人，所以上訴人才請伊繼續
    載運等語（原審卷第110 頁反面）。證人李文標證述略稱：
    上訴人與陳經理有口頭上協議，追加的部分後面再算，追加
    的部分上訴人有先支付給伊等語（原審卷第114 頁反面）。
    證人盧紀軒即上訴人之配偶證稱略以：實際請款的時候有扣
    750 米的土方，施作數量不對伊有和被上訴人經理講，但是
    被上訴人沒有作處理等語（原審卷第99頁）。由證人證言可
    知，上訴人曾告知被上訴人施作數量與約定數量不符之情形
    ，然被上訴人並未以總價承包為由拒絕支付款項。
  (三)綜上，系爭合約所附標單固於說明欄記載略以本工程為總價
    承包（原審卷第127 頁），然被上訴人於結算工程款時，係
    以實作實算方式計算工程款，故足認兩造就挖方及棄運部分
    之工程，於嗣後合意以實作實算之方式計價。
七、按當事人主張有利於己之事實者，就其事實有舉證之責任。
    民事訴訟法第277 條定有明文。次按請求履行債務之訴，除
    被告自認原告所主張債權發生原因之事實外，應先由原告就
    其主張此項事實，負舉證之責任，必須證明其為真實後，被
    告於其抗辯事實，始應負證明之責任，此為舉證責任分擔之
    原則。最高法院43年台上字第377號判例意旨參照。
  (一)上訴人主張其施作超過契約部分之數量，曾委由訴外人新橋
    公司測量，提出土方測量圖及體積計算表影本為證（原審卷
    第74至77頁），被上訴人否認土方測量圖及體積計算表之真
    正。
  (二)經查，證人乙○○於原審證稱略以：土方測量圖及體積計算
    表是由伊所製作，測量圖的位置是在新竹市的一個社區內，
    但地址伊不知道。挖土方的委託人提供一份原地形圖，伊利
    用旁邊沒有變化的地方當基準點，測量挖完的地形，繪製新
    的地形圖再與原地形圖對照，原證二就是新的地形圖，原證
    五為斷面圖（即原審卷第158至164頁），由斷面圖一層一層
    計算挖開土方的數量，算出來是9,000.2立方公尺。伊已將
    資料還給委託人，沒有原地形圖及斷面圖。委託人交付的原
    地形圖並非原證一之附圖，係原證二（即原審卷第74、76頁
    ）為原地形圖等語（原審卷第148至150頁）。證人乙○○於
    本院證述以：原審卷第27、28頁之附圖，並非上訴人委託測
    量時所交付之原圖，如以原審卷第27、28頁附圖為依據，無
    法計算出9,000.2 立方公尺之結果。原審卷第27、28頁之附
    圖與上訴人委託時交付之原圖差異在於原審卷第27、28頁附
    圖沒有等高線，無等高線即無法計算（本院卷第39頁反面至
    40頁）。上開證人證言明確，測量時所依據之原圖並非原審
    卷第27、28頁系爭合約之附圖，而依據原審卷第27、28頁之
    系爭合約附圖，不能計算土方。上訴人稱測量之原圖已經滅
    失（本院卷第39頁反面）。故上訴人不能證明其委託證人乙
    ○○測量時所交付之圖面，即為系爭合約之圖面。
  (三)綜上，上訴人不能證明其實際挖方之數量為9,000.2 立方公
    尺，從而，上訴人主張其施作9,000.2 立方公尺，已超出合
    約計價數量4,141.2立方公尺，係屬無據。
八、上訴人不能證明其施作超過計價數量4,141.2 立方公尺，從
    而，上訴人主張兩造約定每一立方公尺以130 元計價，其得
    依據承攬關係請求被上訴人給付538,356元（計算式：130×
    〔9000.2－（5200＋409－750）〕＝538356），及自支付命
    令送達翌日起至清償日止，按年息5%計算之利息，為無理由
    。
九、查(一)證人陳德華即被上訴人之員工於原審證稱略以：上訴人
    要請款，被上訴人的老闆也在場，就是以工程估驗單達成協
    議，被上訴人並沒有說一定要補貼，有跟上訴人說就第二期
    工程可以來報價，後來沒有補貼等語（原審卷第121 頁）。
    (二)證人盧紀軒即上訴人之配偶證述略以：工程估驗單係伊與
    被上訴人當面協調全部的工程款項，當時被上訴人說後面的
    工作會給補貼，後面的工作係指同一工程的第二期工程，伊
    並無施作第二期工程等語（原審卷第100至101頁）。證人陳
    德華與證人盧紀軒之證言不一致。惟查，上訴人不能證明實
    際施作挖方之數量，其請求538,356 元工程款，為無理由，
    詳前述。彼等證言不影響本院判斷結果，附此說明。
十、據上論結，上訴人主張本於承攬之法律關係，請求被上訴人
    給付538,356 元本息，為無理由，不應准許。原審為上訴人
    敗訴之判決，及駁回其假執行之聲請，並無不合。上訴意旨
    指摘原判決不當，求予廢棄改判，為無理由，應予駁回。
十一、本件事證已臻明確，兩造其餘攻擊防禦方法及未經援用之
      舉證，經審酌核與本件判決結果不生影響，不再逐一論述
      ，附此敘明。
十二、據上論結，本件上訴為無理由，依民事訴訟法第463 條、
      第385條第1項、第449條第1項、第78條，判決如主文。
中    華    民    國    98    年    2     月    18    日
                    民事第二庭
                        審判長法  官  吳謙仁
                              法  官  蘇瑞華
                              法  官  李瓊蔭
正本係照原本作成。
不得上訴。
中    華    民    國    98    年    2     月    19    日
                              書記官  王才生


司法院資訊處製作；財團法人民間司法改革基金會備份。
